【裁判字號】    95,判,2048
【裁判日期】    951214
【裁判案由】    綜合所得稅
【裁判全文】
最  高  行  政  法  院  判  決
                                     95年度判字第02048號
上  訴  人  甲○○
被 上訴 人  財政部臺灣省中區國稅局
代  表  人  乙○○
上列當事人間因綜合所得稅事件，上訴人對於中華民國94年6月
23日臺中高等行政法院94年度訴字第00034號判決提起上訴，本
院判決如下：
    主  文
上訴駁回。
上訴審訴訟費用由上訴人負擔。
    理  由
一、上訴人於原審起訴意旨略謂：上訴人民國（下同）86年度及
    87年度綜合所得稅結算申報，經被上訴人所屬民權稽徵所（
    原臺中市分局）核定租賃所得新臺幣（下同）1,441,273元
    及1,435,220元，經通報大屯稽徵所歸課綜合所得總額4,424
    ,685元及4,137,404元，補徵應納稅額199,300元及450,405
    元。上訴人不服，申經復查及提起訴願均遭駁回，遂提起本
    件行政訴訟，主張：（一）上訴人並未出租座落於臺中市○
    區○○路506號、508號及510號2樓之1房屋，實係遭他人竊
    佔營業，上訴人並未收取任何租金，不應課徵所得稅。（二
    ）被上訴人所援引之上訴人與廣正開發股份有限公司（下稱
    廣正公司）簽訂之房屋租賃契約書及同意系爭房屋有權轉租
    予登中國際股份有限公司（下稱登中公司）之同意書，其中
    該租賃契約書係由他人偽造上訴人之簽名，且契約內容未標
    記應按月給付上訴人多少租金，至所述之押金9,000萬元上
    訴人亦未曾收取。而該88年4月12日及同年月19日之同意書
    雖由上訴人所簽名，惟該身分證字號及日期則係由他人所填
    寫，又該兩份同意書之內容大致相同，且於一週內提出兩份
    同意書亦有違常理，另廣三公司未發生經營危機前，常要求
    上訴人於空白紙上簽署姓名，故該二份同意書內容應為事後
    所列印。此外，被上訴人亦未能提出第三人給付上訴人租金
    之證據。又租金設算課稅應依土地公告現值及房屋評定現值
    不得超過10%，且系爭房屋亦向銀行貸款繳息，應扣除費用
    。為此請判決將原處分及訴願決定均撤銷等語。
二、被上訴人則以：（一）本件上訴人86及87年間將系爭房屋提
    供廣正公司使用，並由該公司轉租予登中公司，嗣於88年8
    月2日改由登峰國際股份有限公司（下稱登峰公司）臺中英
    才店接續經營NOVA臺中資訊廣場，上訴人未列報租賃所得，
    被上訴人民權稽徵所乃參照當地一般租金標準設算租賃收入
    2,528,553元及2,517,933元，減除43%必要損耗及費用，核
    定租賃所得1,441,273元及1,435,220元，並無不合。（二）
    上訴人於復查時雖主張其於受僱於廣三企業集團期間，遭負
    責人曾正仁利用登記為人頭戶，系爭房屋產權實際上為曾正
    仁所有，其未曾行使任何出租行為及獲取任何租金利益云云
    ，經被上訴人復查決定略以，據登峰公司臺中英才店出具之
    說明函並檢附上訴人同意書所載，上訴人將系爭房屋出租予
    廣正公司，同意該公司有權轉租予登中公司，登中公司亦得
    再轉租予第三人，上訴人雖主張未獲取租金利益，惟未能提
    示相關證明文件以實其說。至其主張系爭房屋產權非其所有
    乙節，按不動產物權以登記為生效要件，系爭房屋既登記為
    上訴人所有，且經提供登中公司出租予第三人營業使用，依
    行為時所得稅法第14條第1項第5類第4款、第5款、同法施行
    細則第16條第2項、第3項規定及財政部賦稅署77年11月9日
    台稅一發第770665851號函釋意旨，仍應按當地一般租金標
    準計算租賃收入。（三）依行為時所得稅法第14條第1項第5
    類第4款規定，對於無償借用之房屋，限以非供營業或執行
    業務者使用，始得免予設算租賃所得，是系爭房屋既登記為
    上訴人所有，且經提供登中公司出租予第三人營業使用，依
    規定應按當地一般租金標準計算租賃收入，乃所得稅法所擬
    制。又86及87年度設算租賃收入每坪每月332元及330元，亦
    低於鄰近房屋之租金水準每坪每月1,306元及2,523元，原核
    定租賃所得並無不合。至上訴人訴稱房屋租賃契約等文書為
    粗製偽造乙節，非本件所能審究，且上訴人已另案提出告訴
    ，並經臺灣臺中地方法院93年7月13日92年度重訴字第579號
    民事判決駁回。次依財政部81年9月29日台財稅第811679127
    號函釋，房屋僅供住宅使用者，始受土地法第97條第1項規
    定城巿地方房屋之租金，以不超過土地及其建築物申報總價
    年息10%之限制（參照92年10月21日本院92年10月份庭長法
    官聯席會議決議），系爭房屋既供營業使用，自無該規定之
    適用。又本件係參照當地一般租金標準設算租賃收入，並減
    除43%之必要損耗及費用核計房屋之租賃所得，故上訴人主
    張應減除房屋貸款利息支出乙節，核無足採等語，資為抗辯
    。
三、原審判決駁回上訴人之訴，其理由略以：（一）系爭房屋之
    所有權人既登記為上訴人，依民法第758條、第760條及土地
    法第43條等規定，即有絕對效力；而據使用前述房屋之登峰
    公司臺中英才店覆被上訴人稱：自85年11月21日起向廣正公
    司承租系爭房屋，經營NOVA臺中資訊廣場，將租賃標的物分
    割隔間後，轉租第三人經營電腦商品，並由本公司負責管理
    等情，有該店92年12月2日登峰台中財字第921201號函在卷
    可稽。另依上訴人88年4月19日出具之確認同意書載明：就
    系爭建物租賃與廣正公司，且該公司與登中公司於85年11月
    21日所簽訂之租賃契約亦屬有效，並確認且同意登中公司有
    權再轉租予第三人。而該確認同意書原本所載之上訴人簽名
    ，與上訴人之交通銀行聯合貸款合約書、臺灣臺中看守所收
    容人新收調查表、中國信託商業銀行印鑑卡、彰化商業銀行
    業務往來申請書、印鑑卡暨客戶資料卡、臺中市第四信用合
    作社本票及上訴人當庭書寫姓名字跡二紙原本等資料，經臺
    灣高等法院臺中分院送請法務部調查局鑑定結果，二者之簽
    名筆劃特徵均相同，此有該局93年12月1日調科貳字第09300
    473910號鑑定通知書在卷可稽，上訴人對該確認同意書及88
    年4月12日簽立之同意書（內容與88年4月19日簽立之確認同
    意書大致相同）上簽名之真正亦不爭執，則依民事訴訟法第
    358條第1項之規定，自堪推定88年4月12日及88年4月19日簽
    立之同意書及確認同意書均為真正。雖上訴人復抗辯該簽名
    係上訴人前於空白紙上簽名後遭人列印於同意書上，惟未能
    舉證以實其說，其抗辯自不足採。是上訴人主張其所有系爭
    房屋，係遭他人竊佔營業，核無足採。又本件上訴人將系爭
    房屋供他人作營業使用之事證已明，上訴人請求將同意書及
    其與廣正公司簽訂之租賃合約書（惟上訴人於臺中高等行政
    法院迄未能提出該租賃合約書原本），再送法務部調查局鑑
    定其簽名之真正，核無必要，併予敘明。（二）證人蔡美月
    證稱：依上訴人與廣正公司簽訂房屋租賃契約書記載有保證
    金9,000萬元，應是先設算利息，再以該保證金孳生利息充
    當租金，至於廣正公司再轉租於登中或登峰公司以收取租金
    ，應不會再轉交予上訴人等語，亦無法證明上訴人係無償提
    供他人使用房屋。況依行為時所得稅法第14條第1項第5類第
    4款規定，對於無償借用之房屋，限以非供營業或執行業務
    者使用，始得免予設算租賃所得，是系爭房屋既登記為上訴
    人所有，且經提供登中公司出租予第三人營業使用，依規定
    應按當地一般租金標準計算租賃收入，乃所得稅法所擬制，
    被上訴人乃參照86年度及87年度當地一般租金標準每坪每月
    各為332元及330元，設算各該年度租賃收入2,528,553元及2
    ,517,933元，減除43%必要損耗及費用，核定租賃所得為1,4
    41,273元及1,435,220元，即無不合。（三）按房屋僅供住
    宅使用者，始受土地法第97條第1項規定城市地方房屋之租
    金，以不超過土地及其建築物申報總價年息10%之限制，業
    據本院92年度10月份庭長法官聯席會議決議在案。系爭房屋
    既供營業使用，上訴人主張本件之租金設算課稅應不得超過
    土地公告現值及房屋評定現值總價之10%，尚無足採。（四
    ）本件係參照當地一般租金標準設算租賃收入，並減除43%
    之必要損耗及費用核計房屋之租賃所得，上訴人主張應減除
    房屋貸款利息支出，核屬無據等語。
四、上訴人上訴意旨略謂：（一）租賃契約及確認同意書係經濟
    犯罪之伎倆，二者均遭偽造，係利用上訴人簽名於空白紙張
    後，於未經上訴人之同意下私自繕印文書內容，故確認同意
    書上簽名之真偽應非本案之爭執點。（二）租賃契約書及確
    認同意書之來源有待查證：１、廣三集團因違約交割，而其
    員工與人頭紛遭檢調進行調查，在人人自危之情形下，且上
    訴人係首位遭羈押禁見者，於交保後被迫離職，自保尚唯恐
    不及，豈有出具轉租同意書之可能。２、上訴人於85年11月
    15日與廣正公司簽訂之租賃契約書並非上訴人親自簽名，係
    遭人冒用，有查明之必要。３、廣三集團爆發違約交割後，
    何以上訴人接連簽署二份同意書（88年4月12日及同年月19
    日），且均以登中公司之權益為主，並非雙方之協議而係上
    訴人片面切結，有悖常理。（三）廣正公司及登中、登峰公
    司之租金給付情形及收取租金後金額之動向，僅需詳查即可
    明瞭有無涉及偽造文書之洗錢行為；而上訴人於原審請求調
    查前揭與廣正公司簽訂之租賃契約書及相關文件，原審漏未
    審酌及依職權調查證據，竟率爾判決，有違証據法則等語。
五、本院查：（一）按「個人之綜合所得總額，以其全年左列各
    類所得合併計算之：…第五類：租賃所得及權利金所得：…
    四、將財產借與他人使用，除經查明確係無償且非供營業或
    執行業務者使用外，應參照當地一般租金情況，計算租賃收
    入，繳納所得稅。五、財產出租，其約定之租金，顯較當地
    一般租金為低，稽徵機關得參照當地一般租金調整計算租賃
    收入。」、「本法第14條第1項第5類第4款及第5款所稱當地
    一般租金，由當地主管稽徵機關查明報由省（直轄市）主管
    稽徵機關核定，並送財政部備查。」分別為行為時所得稅法
    第14條第1項第5類第4款、第5款及同法施行細則第16條第3
    項所明定。（二）上訴意旨指稱其與廣正公司簽訂之租賃合
    約書並非上訴人親自簽名，係遭人冒用，又上訴人接連簽署
    二份同意書（88年4月12日及同年月19日），且均非雙方之
    協議而係上訴人片面切結，有悖常理，且廣正公司及登中、
    登峰公司之租金給付情形及收取租金後該資金之流程及動向
    ，原審均漏未審酌及依職權調查證據，有違証據法則及論理
    經驗法則云云，惟查原審斟酌全辯論意旨及調查證據之結果
    ，業已論明上訴人88年4月19日出具之確認同意書原本所載
    之上訴人簽名，與上訴人之交通銀行聯合貸款合約書、臺灣
    臺中看守所收容人新收調查表、中國信託商業銀行印鑑卡、
    彰化商業銀行業務往來申請書、印鑑卡暨客戶資料卡、臺中
    市第四信用合作社本票及上訴人當庭書寫姓名字跡二紙原本
    等資料，經臺灣高等法院臺中分院送請法務部調查局鑑定結
    果，二者之簽名筆劃特徵均相同，此有該局93年12月1日調
    科貳字第09300473910號鑑定通知書在卷可稽，上訴人對該
    確認同意書及88年4月12日簽立之同意書（內容與88年4月19
    日簽立之確認同意書大致相同）上簽名之真正亦不爭執，則
    依民事訴訟法第358條第1項之規定，自堪推定88年4月12日
    及88年4月19日簽立之同意書及確認同意書均為真正，雖上
    訴人復抗辯該簽名係上訴人前於空白紙上簽名後遭人列印於
    同意書上，惟未能舉證以實其說，其抗辯自不足採，是上訴
    人將系爭房屋出租供他人作營業使用之事證已明，上訴人請
    求將同意書及其與廣正公司簽訂之租賃合約書（惟上訴人於
    臺中高等行政法院迄未能提出該租賃合約書原本），再送法
    務部調查局鑑定其簽名之真正，核無必要等語，又原審既已
    依証人蔡美月之証詞認定本件因有保証金之交付，應非無償
    借用，至於出租人收取租金後之資金流向，並非本件之爭點
    ，原審未予調查，亦非應予調查之証據漏未調查，經核上訴
    意旨無非係對於原審取捨証據、認定事實之職權行使指摘原
    判決不當，難認原判決有何違背法令，是原判決以原處分及
    訴願決定均無違誤，因將其均予維持，駁回上訴人之訴，核
    無違誤。上訴論旨，仍執前詞，指摘原判決違法，求予廢棄
    ，難認有理由，應予駁回。
六、據上論結，本件上訴為無理由，爰依行政訴訟法第255條第1
    項、第98條第3項前段，判決如主文。
中    華    民    國    95    年    12    月    14    日
                  第四庭審判長法  官  高  啟  燦
                              法  官  黃  璽  君
                              法  官  廖  宏  明
                              法  官  楊  惠  欽
                              法  官  林  樹  埔
以  上  正  本  證  明  與  原  本  無  異
中    華    民    國    95    年    12    月    14    日
                              書記官  吳  玫  瑩


司法院資訊處製作；財團法人民間司法改革基金會備份。
